【裁判字號】    89,訴,1479
【裁判日期】    900426
【裁判案由】    發明專利申請
【裁判全文】
臺北高等行政法院判決                            八十九年度訴字第一四七九號
                              .
    原      告  麗友企業股份有限公司
    代  表  人  甲○○董事長.
    訴訟代理人  丙○○
    被      告  經濟部智慧財產局
    代  表  人  陳明邦（局長）
    訴訟代理人  丁○○
                乙○○
右當事人間因發明專利申請事件，原告不服經濟部中華民國八十九年八月二十五日經
（八九）訴字第八九○八八二六○號訴願決定，提起行政訴訟，本院判決如左：
    主  文
原告之訴駁回。
訴訟費用由原告負擔。
    事  實
一、事實概要：原告於民國（下同）八十四年五月二十三日以「硫磺＋泥水作為防止
    核子災害消防用途」向被告（原經濟中央標準局，八十八年一月二十六日改制為
    經濟部智慧財產局）申請發明專利，經被告編為第00000000號審查、再
    審查，不予專利，發給八十七年十月十五日（八七）台專（陸）○五○五二字第
    一三四八九六號專利再審查審定書。原告不服，提起訴願、再訴願，均遭決定駁
    回。又原告向被告提出補充說明，將本案名稱修正為「核電廠發生核災善後處理
    方法」，經被告重為審查，編為（八九）智專三（三）○六○○七字第○八九八
    七○○○八二三號專利再審查審定書並為不予專利處分。原告不服，提起訴願，
    遭決定駁回，遂提起行政訴訟。
二、兩造聲明：
    (一)原告聲明：請求撤銷原處分及訴願決定。被告應准本件發明專利。訴訟費用由
                被告負擔。
    (二)被告聲明：如主文所示。
三、兩造之爭點：
    原告以「核電廠發生核災善後處理方法」申請發明專利，是否符合專利法第十九
    條、第二十條之規定？
    (一)原告主張：
      (1)核電廠發生爐心熔毀時，反應爐是一個高溫高壓的密閉鋼爐，內含金屬燃料
        棒，平常該等燃料棒均浸泡在水中，因此只要爐內供水正常，燃料棒便可獲
        得充份冷卻，不致發生任何安全問題。但倘若爐內供水不足或疏失，則爐水
        將無法有效淹蓋整枝燃料棒，部份長度將裸露在水面外，此時金屬燃料將因
        高溫而變成熔融狀態，即所謂「爐心熔毀」。易言之，爐心熔毀乃是反應爐
        容器內金屬材料熔掉的一種狀態，從反應爐爐體外表根本看不出有大火或冒
        濃煙之現象。
      (2)原告申請專利範圍、成份、用途，十分明確且易懂，並採用被告規定的規格
        表。茲說明如下：
        範圍：當核電廠發生核災爐心熔毀高溫高壓的時候。
        內容：水、硫磺、高嶺土。（產業用將高嶺土標示土）（專利發明申請書內
              容：「土粉」為簡稱名詞，符合專利案申請簡易法則，且高嶺土（粉
              ），為產業用易於取得原料。）
        設備：預拌水泥機組、攪拌桶、預拌水泥車、馬達、輸送管路和帶子等。
        調製：每百公升水中含硫磺粉十公斤、高嶺土粉二十公斤，分別投入攪拌桶
              內，攪拌成為泥水一般（乳狀）。
        工具：消防車、消防用直昇機、預拌水泥車等。
        事先：將調製完成的硫磺、高嶺土、水（乳狀），灌入消防車、消防直昇機
              、預拌水泥車等的水櫃中。
        使用方法：交由駐廠區消防班隊員、外來支援訓練有術的消防隊及消防直昇
                  機使用。
        目標：核電廠反應爐的建物屋子四周圍及屋頂等。
        直昇機：首梯上空將噴灑口對準屋頂噴灑。
                第二梯直昇機在核電廠上空三公里範園盤旋噴灑，目的主要防止
                  核災害污染塵上空飄浮及擴散。
        消防車：由消防隊員，朝向建物核電廠（屋子）四周圍噴灑。
        爐心熔毀：高溫高壓會產生核災害，污染塵向空中飄浮及擴散。
        噴灑後：經由硫磺＋水＋高嶺土調製乳狀噴灑過時，將建物（屋子）的高溫
                冷卻，同時水份因建物高溫效應吸乾，它會殘留一層含有硫磺成分
                泥巴糊（覆）蓋滿整棟建物（屋子）的四周圍及屋頂。
        硫磺：硫磺，為一種催化金屬元素頭號殺手。中國易經明確記載，當代科學
              亦有印證。審查委員亦承認硫磺有催化金屬功能。
        高嶺土：土，為一種吸納輻射能量及天上雷電終極者，西方發明避雷針導線
                就是接引地下裡面。土，為一種天然解毒劑，英國得利ＩＣＩ大藥
                廠發明將土磨成粉，灌服農藥病患做解毒用。
        泥水乳狀：富有吸納污染塵功能，防止核災害污染向空中四周飄浮及擴散。
        污染塵：一旦擴散範圍達二千公里，人、畜、作物無一可倖免？全部會遭受
                毒害。
        滅災後：核電廠內變成一片廢墟。
        預拌水泥車：由現場原能會及消防單位指揮官指揮下，才進入廢墟現場噴灑
                    。主要目的做善後清理，指揮官指揮禁止准入時，則不可進入
                    廢墟；准許才能進入處理。現場如有障礙車輛無法進入廠內廢
                    墟現場，就使用備用管路及帶子輸送到現場噴灑。
        功效：主要防核災害，輻射污染塵向空中飄浮。
              防止污染塵毒人體、作物、動植物、水源、魚撈等，確保全島人民
                生活財產安全大計。
        請求專利：水＋硫磺＋高嶺土等調成乳狀，作為核電廠發生核害善後處理方
                  法。是一種最新方法之發明，為原告發明一大特色，中外皆無人
                  倫比。
      (3)被告無理部分：
        原告首次以「硫磺＋高嶺土＋水」申請發明專利時，未註明含量比例，被
          告要求補充說明，原告已依規定補件，惟被告卻三番兩次要求原告補件，
          被告何不一次要求補齊呢？又八十六年十二月二日，首次申請面詢，同時
          繳費新台幣壹仟元，被告說沒有注意到情有可原。其次，八十七年七月十
          四日，再度申請面詢，又繳上壹仟元，但被告仍不理會，是一件不可原諒
          的事，充份顯示被告故意刁難。又審查委員，沒有具備核電廠發生核災基
          本常識，不懂核電廠核災如何發生，因核電廠「爐心熔毀」根本看不出大
          火，審查人員卻一再質疑原告發明，無法滅火。核電廠核災發生時，是極
          毒無比，三公里範圍內人員須立即撤離，否則生命不保，污染塵飄上上空
          擴散達二千公里範園，人、畜、作物、水源等亦受嚴重污染。原告發明「
          硫磺＋高嶺土＋水」空中噴灑至三公里範圍，目的防止污染塵擴散，也是
          一種清理現場善後工作。審查人員不怕核災毒害，倒怕硫磺，真是不可思
          議。陽明山國家公園，小油坑硫磺礦噴不停，自古至今何人中毒呢？而且
          設專區開放觀光，更證明審查人員不懂核災的毒害。
        被告指出第00000000號「放射性廢物之固體化處理裝置」新型專
          利案及第00000000號「沸水式核電廠設備之抑制輻射性物質附著
          之方法及沸水式核電廠設備」發明專利案，一再強調該發明技術領先原告
          所提申請案太多，除非原告之發明比上開發明專利案更高超，才能准予專
          利。然上開發明案是日本日立公司發明，原料不同，用途也不同，該發明
          案是在廠內一般平時運作中的廢料固體化及沸水外噴阻礙功能，並非用於
          核災時廠外及上空噴灑，故該發明案與原告發明用途是兩碼事，各具不同
          特點。且上開發明案為一般平時廠內運作事故用，一旦核電廠發生核災熔
          毀時，其發明也熔毀，該專利權亦不存在；當核災時，從廠外、屋頂、空
          中噴灑，防止污染塵擴散，和災區善後處理，即為原告發明專利之特色所
          在。
        原告並非申請「幫浦」專利，被告一直質疑「幫浦」會孔蝕，甚至毀損。
          人會老死，物會腐化，這是天地間自然法則，美、蘇兩強太空科技發達，
          太空火箭一發出及毀掉，是稀鬆平常事。
        原告曾透過民意代表安排召開說明會，原告詳細說明如核災無火可滅、硫
          磺不致污染，審查人員置之罔顧，卻一再要求原告提出實驗報告，國內外
          根本無任何機構敢做核電核災實驗報告，原告曾於八十五年二月十五日請
          求台北市政府消防局作核災防護實驗演習，遭該局婉拒。
    (二)被告主張：
      (1)起訴理由一稱「八十六年十二月二日，首次申請面詢，同時繳費壹仟元，該
        局說沒有注意到情有可原。其次，八十七年七月十四日，再度申請面詢，又
        繳上壹仟元，但該局乃不理會，是一件不可原諒的事。充份顯示該局故意刁
        難。」云云，經查「原告於八十六年八月十七日申請再審查，被告於同年十
        一月十八日發再審查案核駁理由先行通知書，原告於同年十二月二日申復修
        正及申請面詢至局，被告審查後引用新證據復於八十七年六月十八日重發再
        審查案核駁理由先行通知書，原告於同年七月十四日申復及申請面詢至局，
        本局於同年十月十五日再審查審定核駁，原告不服，於同年十月二十三日提
        起訴願，被告於同年十一月二十一日發函自撤再審查之審定並擇期安排面詢
        ，且於同年十二月二日發函通知原告面詢（日期為同月十日上午十時），但
        原告於同月八日函告『前已進入訴願程序，貴局不應干預要我們前往面詢，
        一切待經濟部判定為荷。』，經濟部於同月八日決定駁回訴願，原告復向行
        政院提起再訴願，行政院於八十八年五月十二日判決駁回再訴願，原告於同
        年九月十四日再修正至局，被告待行政救濟確定後重新審查，且於同年十月
        二十二日舉行面詢，原告未依面詢結果應於十一月二十二日前再補充資料至
        局，本局逕依原申請資料於八十九年五月十八日重為再審查審定核駁。」有
        關「八十六年十二月二日，首次申請面詢，同時繳費壹仟元」，被告已於八
        十八年十月二十二日舉行面詢，有關「八十七年七月十四日，再度申請面詢
        ，又繳上壹仟元」，原告未檢送繳費收據正本申請退費，被告已函原告檢送
        繳費收據正本以憑辦理退費事宜。
      (2)本案之申請「內容」，依原說明書及八十八年九月十四日最近一次之補充說
        明書，其載明為：水、硫磺粉、「土粉」。而八十九年十一月十四日鈞院（
        八九）院百審三股八九訴一四七九字第ＯＯ四九Ｏ九號函所函送之訴狀，其
        「內容」一項已變更為：水、硫磺、「高嶺土」。
      (3)按「高嶺土」，化學成分為Al2 Si2 O5 (OH)4。硬度2-2.5，比重2.60-2.63
        ，條痕白色，觸感光滑或油狀，具有可塑性，乃陶瓷業和耐火工業主要原料
        。惟本發明專利申請案之說明書中均未曾提及，其八十八年九月十四日最近
        一次之補充說明書中，對「土粉」的相關說明為「泥土：泥土，為一種吸納
        輻射能量及雷電終極者，避雷針導線就是接引地下。」由此觀之，訴狀所提
        之「高嶺土」，顯然非本申請案之「土粉」。
      (4)據上論結，起訴理由所提「水、硫磺、高嶺土」顯然非本發明專利申請案之
        內容：「水、硫磺粉、土粉」，而原告未曾以「水、硫磺、高嶺土」為內容
        ，向被告提出專利申請，故其起訴無理由。
    理  由
按凡利用自然法則之技術思想之高度創作而可供產業上利用者，得依法申請取得發明
專利，為專利法第十九條及第二十條第一項所明定。是凡申請發明專利，須具備「利
用自然法則之技術思想之高度創作性」暨「可供產業上之利用」之雙重要件，始足當
之。又申請發明專利之申請書，除應載明申請專利範圍外，並應載明有關之先前技術
、發明之目的、技術內容、特點及功效，使熟習該項技術者能瞭解其內容並可據以實
施，復為專利法第二十二條第三項所規定。查系爭第00000000號「核電廠發
生核災善後處理方法」發明專利申請案，被告以初審迄今，審查意見一再質疑何以「
硫磺＋水＋土粉」調製成之「泥水」可以做核電廠核災之撲滅器？其效能值如何？其
阻隔各種幅射線之效果如何？原告一直未有具體實驗數據或佐證資料提供；又滅火劑
（或阻隔劑）性能不明，諸如「土粉」究竟確實成分如何？「百公升水」加「硫磺粉
十公升」加「土粉二十公升」調成之「泥水」，其確實成分如何？噴灑多少或噴灑多
久便可撲滅（或阻隔）多大火勢（熱量或幅射）？這些基本性能不明，便難決定採用
何種器具、噴灑多少量才能發揮滅火（或阻隔）效果，產業利用性堪慮；且一般幫浦
消防車水源若雜質（小砂石）過多，幫浦加壓運轉過程便容易造成所謂「孔蝕」現象
，甚至毀損幫浦，況本案「泥水」又含「硫磺」，以一般幫浦消防車加壓噴灑之威脅
必更大；另本案「泥水」之基本性能不明，已如前述，尚要利用直昇機將含有「硫磺
」之泥水在核電廠上空三公里範圍內盤旋噴灑，是否能有效防護幅射污染成效不明，
但將腐蝕金屬的硫磺四處噴灑，恐造成另一種污染；是本案純屬抽象之想法，是否可
達其創作目的而具產業上之利用性，則尚缺實驗證明或文獻上之支持，其難謂具產業
上利用性，被告乃依專利法第二十條第一項前段之規定，為本案應不予專利之處分，
揆諸首揭規定，並無違誤。茲原告起訴意旨除陳述核災發生之原因、造成之損害及申
請專利內容之「土粉」即為「高嶺土」外，對於其申請之發明專利，如何具有創作性
及產業上之利用性，並未進一步具體說明，尤其原告自承核災發生時，劇毒無比，三
公里範圍內人員須立即撤離，否則生命不保，則如何利用直升機或消防車等工具，將
其發明之物噴灑於廣大之核災區域內，而不致於有救災人員傷亡？原告以毫無實證基
礎之「硫磺＋高嶺土＋水」，空言主張能作為防止核子災害消防用途，申請發明專利
，殊難予以准許。綜上所述，本件被告為不予原告發明專利之處分，並無違誤，訴願
決定予以維持，亦無不合；原告起訴意旨，任意指摘原處分及訴願決定不當，聲明撤
銷，核無理由，應予駁回。
據上論結，本件原告之訴為無理由，依行政訴訟法第九十八條第三項前段，判決如主
文。
中      華      民      國     九十     年      四      月    二十六    日
                         臺 北 高 等 行 政 法 院  第 三 庭
                                             審判長 法  官  徐瑞晃
                                                    法  官  吳慧娟
                                                    法  官  李得灶
右為正本係照原本作成。
如不服本判決，應於送達後二十日內，向本院提出上訴狀並表明上訴理由，如於本判
決宣示後送達前提起上訴者，應於判決送達後二十日內補提上訴理由書（須按他造人
數附繕本）。
中      華      民      國     九十     年      四      月    二十七    日
                                                    書記官  陳清容


司法院資訊處製作；財團法人民間司法改革基金會備份。
